【裁判字號】    90,國,14
【裁判日期】    921014
【裁判案由】    國家損害賠償
【裁判全文】
臺灣桃園地方法院民事判決  九十年國字第一四號
    原      告    甲○○
    原      告    己○○
    訴訟代理人    陽文瑜律師
                  袁健峰律師
    被      告    桃園縣龍潭鄉公所  設桃園縣龍潭鄉○○路二一０號
    法定代理人    丙○○      .
    訴訟代理人    戊○○      .
                  丁○○      .
                  黃秋田律師
    複代理人      乙○○      .
右當事人間請求國家損害賠償事件，本院於民國九十二年九月二十三日言詞辯論終結
，判決如左：
    主      文
被告應給付原告甲○○新臺幣貳佰零貳萬貳仟貳佰元，及自民國九十年七月二十六日
起至清償日止，按年息百分之五計算之利息。
被告應給付原告己○○新臺幣壹佰伍拾萬元，及自民國九十年七月二十六日起至清償
日止，按年息百分之五計算之利息。
原告其餘之訴駁回。
訴訟費用由被告負擔三分之二；餘由原告負擔。
本判決第一項於原告甲○○以新臺幣柒拾萬元供擔保後，得假執行。被告以新臺幣貳
佰零貳萬貳仟貳佰元預供擔保後，得免為假執行。
本判決第二項於原告己○○以新臺幣伍拾萬元供擔保後，得假執行。被告以新臺幣壹
佰伍拾萬元預供擔保後，得免為假執行。
原告其餘假執行之聲請駁回。
    事      實
甲、原告方面：
壹、聲明：
一、被告應給付原告甲○○新臺幣（下同）佰柒拾萬伍仟肆佰伍拾元，己○○佰
    肆拾陸萬柒仟伍佰伍拾陸元，及均自起訴狀繕本送達被告翌日起至清償日止，按
    年息百分之五計算之利息。
二、原告願供擔保請准宣告假執行。
貳、陳述：
一、原告之子徐福宣為桃園縣龍潭國中輕艇隊之隊長，於民國八十九年十月十六日下
    午，由龍潭國中老師廖健順帶隊前往龍潭鄉公所設置、管理之龍潭觀光大池，參
    加縣長盃輕艇賽之賽前練習，不幸因觀光大池之路燈線路漏電，導致正在池面練
    習之徐福宣遭到電擊因而落水身亡。
二、本件事故地點龍潭觀光大池，於事發當時現場工程告示牌，明確標示龍潭鄉公所
    為現場工程之發包主辦單位，又事發後，檢察官前往現場勘驗，勘驗筆錄亦明確
    記載「龍潭大池的管理維護單位是龍潭鄉公所」；及被告同意出借龍潭大池供作
    訓練場地之函文，應足堪證明現場龍潭觀光大池確由被告設置及管理，則龍潭鄉
    公所設置管理之公有公共設施，有關該大池之路燈線路漏電，已足生影響遊客安
    全，屬不備通常應有之安全狀態，依法自屬公共設施管理之欠缺，且與本件被害
    人之死亡有直接之因果關係，原告自得請求國家賠償，賠償金額如左：
（一）喪葬費用部分：
      原告甲○○為被害人徐福宣支付喪葬費用伍拾貳萬貳仟貳佰元。
（二）扶養費用部分：
  １、原告甲○○為徐福宣之父，為法定扶養權利人，於徐福宣成年時（九十四年十
      二月一日）甲○○為五十歲，依照臺灣省簡易生命表統計，仍有平均餘命二十
      六點五七年（以二十六年計），另徐福宣有兄弟二人，是徐福宣負有二分之一
      之扶養義務，按臺灣省政府主計單位統計，八十六年平均每人全年家庭經常性
      支出表所示，每人每年經常性支出壹拾玖萬捌仟陸佰捌拾貳元為標準，再依霍
      夫曼計算法核算，原告甲○○所損失之扶養費為壹拾玖萬捌仟陸佰捌拾貳元＊
      十六點九四四一七○＊１∕２等於壹佰陸拾捌萬仟貳佰伍拾元。
  ２、原告己○○為徐福宣之母，於徐福宣成年時（九十四年十二月一日）為四十七
      歲，仍有平均餘命三十三點六年（以三十三年計），所損失扶養費為壹拾玖萬
      捌仟陸佰捌拾貳元＊十九點八○六○八七＊１∕２等於壹佰玖拾陸萬柒仟伍佰
      伍拾陸元。
（三）慰撫金部分：
      原告二人之子徐福宣平日乖巧孝順品學兼優，且擔任學校輕艇隊隊長，此次原
      告二人無端蒙此鉅大災難，白髮人送黑髮人，其喪子椎心之痛，及因此所承受
      之精神折磨實難筆墨足以形容，爰請求慰撫金每人壹佰伍拾萬元。
（四）依右所述，原告甲○○得請求之金額為佰柒拾萬伍仟肆佰伍拾元，原告己○
      ○得請求之金額為佰肆拾陸萬柒仟伍佰伍拾陸元。原告前已依書面向被告求
      償遭拒，為此提起本件訴訟。
三、對被告答辯之陳述：
（一）被告辯稱原告之子徐福宣在龍潭大池水面上遭電擊因而落水身亡，係因水面上
      九曲橋之路燈漏電所致，而該路燈非由被告維護，故被告無須負設置、管理欠
      缺之責。惟依被告函復訴外人邱阿順之公文記載「本鄉路燈之申請裝設，需經
      本所同意後辦理並向台電公司申請用電經檢驗合格再正式移交本所（含公共設
      施路燈部分）維復、檢修及交付電費」，及台電公司之函文「有關龍潭南天宮
      九曲橋上之路燈電費，經查係併入龍潭鄉○○路燈戶（電號九三─○○○一─
      ○○─，目前由該所繳付」等內容觀之，該九曲橋之路燈亦應由被告維護檢修
      才是。本件事發前幾天，報紙已有龍潭鄉觀光大池於十月初晚間發生女子投水
      自盡，多名義消下水救援遭「電」，經縣議員測試未發現漏電源，反映鄉公所
      追查漏電源之新聞報導，然被告在本件事發前，仍對大池池面漏電之事不予置
      理，其管理上之缺欠，實屬明確。龍潭大池為被告設置、管理之公共造產，卻
      任由他人在此一公共造產內設置南天宮，並由南天宮在池面上搭九曲橋及路燈
      ，於搭蓋後又全無任何監督機制，造成事發後，南天宮仍不知其應當負起維護
      之責，被告此一管理公共造產之方式，豈能辯稱全無缺失。龍潭觀光大池既為
      被告所設置、管理，並於平常開放遊客於池面上遊憩，其自當使該池面備有通
      常應有之安全狀態，故縱使九曲橋上路燈係由南天宮管理，但該路燈線路漏電
      亦已使觀光大池成為一個危險區域，事實上也使原告之子在池面上遭到電擊而
      溺水身亡，被告對造成此一狀態縱無過失，其在設置及管理上亦難謂其全無缺
      失，依國家賠償法第三條所定之國家賠償責任，係採無過失主義，被告亦當負
      起賠償之責。
（二）被告爭執死者徐福宣與有過失，及援引最高法院八十五年台上字第二二二七號
      判決，主張被告無須負責。查原告之子徐福宣為龍潭國中輕艇隊隊長，事發當
      天係由學校老師（教練）廖健順帶領全隊隊員共同前往觀光大池練習，且在老
      師監督下進行練習，並非個人擅自前往，何來過失可言。又大池管理員邱慶業
      在刑事業務過失致死案件中為被告身分，故其為求保護自己，在地檢署陳稱「
      我有制止，叫他們要去公所申請，叫他們公文下來之前，不要來練。走之前有
      對老師說叫他們不要練了」，藉以脫免罪責，亦屬人情之常。但其陳述明顯與
      常情不符，蓋龍潭國中輕艇隊在該處水面練習已長達一個多月，當天並非第一
      次由廖健順老師帶往練習，若真如邱慶業所說，當天輕艇隊怎麼可能還在現場
      練習。有關老師廖健順在執行訓練過程中有無疏失，尚且經地檢署及高檢署處
      分確定，認為廖健順老師對於九曲橋上路燈之開啟可能產生漏電而將導致徐福
      宣觸電身亡之情形，顯難有所預見，自難論以有所過失；則徐福宣在接受學校
      安排前往且完全聽命老師指揮監督下所作之練習，要如何論以過失，此一情形
      與被告主張徐福宣之死亡係「違反使用目的及使用方法之個人冒險行為所生損
      害」，顯然有所不同。
（三）被告抗辯費用過高，主張剔除之項目中，關於樂隊、鮮花、司儀、相片放大、
      白布橫匾、式場鮮花、毛巾、花籃、花環均為祭拜（含家祭、公祭）會場及儀
      式程序中之必需品，而該祭拜又為我國喪葬禮俗中所必要，故依法應屬得請求
      之範圍。又道士、制煞、寄靈位牌供飯、三生、四果、作七、作七祭品，均為
      我國民間宗教信仰上，喪葬時所必須進行之儀式及花費，應屬得請求之範圍。
      其餘被告主張剔除部分，亦請鈞院審酌是否為得請求之範圍。被告主張原告請
      求扶養費應刪除房地租，惟若不需房地租，則住宅裝修費用所需比例會更高，
      且屆時原告是否仍有房地亦屬未知，況原告主張之平均每人全年家庭經常性支
      出乃主計單位依照社會現況就每人每年之平均經常性總支出所做統計，其中個
      別支出之項目，本就因個人而異有高有低，不可能每人每年之個別項目支出之
      比例與統計相同。至於原告二人所受喪子椎心之痛乃人世間最悲慘之事，衡估
      人命之價值，原告所遭受之痛楚及被告事後之冷漠態度，二人各別據以請求一
      百五十萬元之慰撫金，應非屬過高。
參、證據：提出喪葬費用收據、龍潭鄉公所回函、剪報、現場工程告示牌相片、勘驗
    筆錄、龍潭鄉公所九十年六月一日九○龍鄉民字第一一三三八號函文、九十一年
    一月二十一日九一龍鄉建字第一四八四號函文、台灣電力股份有限公司桃園區營
    業處桃園字第○九一○二○○五七四一號函文等為證。
乙、被告方面：
壹、聲明：
一、 原告等之訴及其等假執行之聲請均駁回。
二、 如受不利之判決，請准被告供擔保宣告免為假執行。
貳、陳述：
一、鈞院九十年度交訴字第一二一號刑事判決及臺灣高等法院九十一年度上訴字第二
    四○六號刑事判決之認定，與原檢察官於九十年度偵字第四八四六號不起訴處分
    書第三頁第十七行以下之認定：「而該處九曲橋係由南天宮所建，連同橋上之路
    燈，素由南天宮管理委員會維護，是龍潭鄉公所建設課就本件事故源起之路燈並
    無維護之責，此經被告丙○○、葉炳郁、陳國順及同案被告邱阿順陳述甚詳，並
    經證人邱昌裕證述屬實，且有南天宮路燈修理收據在卷可稽」有所歧異，故被告
    究竟是否應對本事件負責，應仍有究明之空間。依臺灣桃園地方法院檢察署九十
    年度偵字第四八四六號不起訴處分書認定被告所內主管路燈之建設課及鄉長就事
    故無庸負擔過失責任。另依鈞院九十年度交訴字第一二一號刑事判決及台灣高等
    法院九十一年度上訴字第二四○六號刑事判決亦認定被告所內主管公共造產之人
    員對本案無庸
    負擔任何過失責任。被告所內迄無人因本案遭檢察官提起公訴經法院判刑確定，
    顯見所內人員無須對徐福宣之死亡結果負擔過失責任，則被告顯無庸負擔國家賠
    償責任可明。
二、本件被告在九曲橋旁架浮球警戒線，標示禁止進入之水域，在橋上復有禁止通行
    之警語，而在水上樂園管理規則上並載明開放時間為每日上午八時至下午五時正
    ，非開放時間嚴禁擅入。被告之大池管理員邱慶業在檢察署亦證稱「我們有制止
    ，叫他們要去公所申請，叫他們公文下來之前，不要來練。走之前有對老師說叫
    他們不要練了」。足見被害人徐福宣擅自進入大池逾時練習，且忽略警告標誌方
    致生本件不幸；又依現場相片所示之水上浮球警戒線及禁止通行之標誌，係於民
    國八十九年八、九月間施設完成，而本件不幸事故發生之時間則在民國八十九年
    十月十六日，顯見在事故當時浮球警戒線即已架設完成，原告主張浮球警戒線係
    事後架設，顯與事實不符可明。又浮球警戒線架設之動機，係因大池景觀橋（即
    「九曲橋」、「忠義橋」）底柱離水面太低，致使腳踏船無法通過，為維安全，
    乃於民國八十九年四月十九日由民政課承辦人員簽請准予架設，然依舉重以明輕
    原則，其目的顯在禁止任何人靠近九曲橋造成危險可明。原告擅入具有危險性且
    設有警告標誌之公共設施，被告對之即無庸負擔任何國家賠償責任可明。再者，
    被害人等人在該地練習時，迭經被告大池管理員邱慶業勸阻，均無效果，顯見被
    告已善盡管理之職責。又被告既無警察權，也無對違反地方自治規定處以行政罰
    之權限，則被告所能為者，只有口頭規勸一途，被告之大池管理員邱慶業既已對
    輕艇隊成員善盡義務勸阻，被告已善盡勸離之義務，則責任已盡，應無任何疏失
    自明，故被告無庸負擔國家賠償責任。
三、另九曲橋係地方上之士紳於民國六十三年十月十四日在南天宮會議室成立籌建委
    員會，並推舉張貴木先生為主任委員，歷時約一年興建完成。此有偵查卷第一○
    二頁所附之忠義橋籌建經過文為憑。九曲橋興建完成後所有之文件，均交由第三
    人南天宮保管，橋上之路燈也由南天宮負責維護，此亦有偵查卷第七三頁至第七
    九頁之支出憑證，及邱阿順之證言可稽，顯見被告對於漏電之路燈並無管理維護
    之職責，既無管理維護之職責，即無發生過失之可能性。依行政院七十一年七月
    二十日台（七一）法字第一二二六號函「國家賠償法第三條第一項所稱『公有公
    共設施』，係指已設置完成並已開始供公眾使用者而言。蓋國家或地方自治團體
    ，為供公務或公眾使用之各種公有公共設施，如道路、橋樑、公園等，必須已經
    建造完成，驗收合格並開始使用者，始足當之」。查九曲橋非被告所設置，其上
    之路燈也非被告所設置管理，更未經被告驗收合格，故被告即無依國家賠償法第
    三條第一項負擔損害賠償之責可明。如鈞院認定本件被告之責任係基於所管理之
    大池漏電未為處理而致生之意外，然查若非南天宮對於路燈之維護有所缺失致漏
    電，則本件事故亦不會發生。故被告主張本件原告之子死亡之結果，與被告之管
    理行為間，並無因果關係存在，既無因果關係存在，則被告自無庸負擔國家賠償
    責任可明。
四、又龍潭大池在九曲橋興建之時（民國六十三年十月十四日）係由台灣省政府民政
    廳地政局負責管理，嗣經移轉與台灣省地政處、桃園縣政府，於民國七十八年二
    月二十七日始移由被告桃園縣龍潭鄉公所管理，此有土地謄本可稽。由於九曲橋
    興建之時非屬被告機關管轄，故其係基於何種法律關係而為興建，因被告手中並
    無文件，已難以查考。臺灣高等法院九十一年度上訴字第二四○六號刑事判決書
    「忠義橋（即九曲橋）於興建完成後並未移交給南天宮，其雖未有移交給鄉公所
    之動作，但該橋既係供地方使用，自係供公眾使用之工作物，興建者於公開場合
    表達捐給地方之意，也經地方政府鄉公所鄉長到場致詞感謝，加諸鄉公所復有支
    付電費等管理行為，所以認定該橋自始為桃園縣龍潭鄉公所以『公用橋樑』及『
    公用路燈』之名義予以占有、管領、使用無誤」之認定，與法律規定及事實殊有
    相違。按「稱贈與者，謂當事人約定，一方以自己之財產無償給與他方，他方允
    受之契約。」為民法第四百零六條所明文規定。前開臺灣高等法院之判決僅憑鄉
    長禮貌性的到場致詞即認定忠義橋之所有權應歸屬於被告，顯有未當。蓋公眾活
    動場合，鄉長之出席為禮貌性的活動，實質上應無取得活動相關之動產或不動產
    所有權之意。否則日後只要鄉長出席之活動均可能因此而取得物之所有權，並由
    鄉公所承擔該物之管理、使用責任，則鄉公所之責任將無限制延伸，故台灣高等
    法院之此點認定與社會經驗常情不符。鄉長於忠義橋落成典禮到場致詞感謝，非
    必有受贈之意思，否則為何忠義橋籌建委員會要將相關文件交由南天宮，而非龍
    潭鄉公所保管？又為何自民國六十六年起迄民國八十八年三月，忠義橋均由南天
    宮負責維護？故如謂龍潭鄉公所已受贈取得忠義橋之所有權，其豈有不予管理之
    理，此亦與常情不符。
五、又縱認被告具有所有權，而南天宮係以無因管理維護忠義橋上路燈，則依民法第
    一百七十二條、第一百七十三條、第五百四十條之規定，南天宮亦應以有利於被
    告之方法進行無因管理，更應於無因管理結束時，告知被告，以便被告接續進行
    使用、管理。本件南天宮未依民法前述規定進行報告，即棄而不管，其自有過失
    可明。又因南天宮並未告知被告需接續管理，被告無從知悉應自何時開始管理，
    則被告之人員於無從開始管理忠義橋之情形下，如何令其負擔管理之職責及負擔
    國家賠償責任。臺灣高等法院於九十一年度上訴字第二四○六號刑事判決中認定
    「南天宮自民國六十六年起迄民國八十八年三月止，均有修繕、維護忠義橋上路
    燈之事實，然卻認定南天宮之行為，屬於無因管理行為，並進而說明無因管理不
    能使無因管理人未來應繼續為其他無因管理行為之法律義務，故而無因管理人隨
    時可中斷無因管理行為，於無因管理事實不再繼續時，管理人即不再發生任何法
    律關係，無因管理人亦無於未來仍對待管理事務負任何注意或防範義務可言」，
    與民法之規定不符。
六、退步言之，縱鈞院認為本件被告確應負擔國家賠償責任，被告仍有下列之爭執：
（一）喪葬費部分，原告甲○○主張支出五十二萬二千二百元，然殯葬費係指因收殮
      及埋葬屍體所生之費用，且以實際支出，並為當地之喪葬禮俗及宗教上之儀式
      所必要者為限，故非屬此範圍之項目應予剔除。原告所提出之收據，被告主張
      應剔除樂隊、鮮花、司儀、道士、相片放大、紙紮、白布橫匾、式場、誦經、
      制煞、毛巾、花藍、花環、三生、四果、庫錢、八音團、訟經團、電子琴、小
      花車、作七等項目。
（二）原告主張扶養費用部分，被告認為原告以台灣省政府主計單位統計八十六年平
      均每人全年家庭經常性支出每年一十九萬八千六百八十二元為基準有所不當，
      被告就此部分主張應以國民所得稅之免稅額為其基準。退步言之，如鈞院認為
      以台灣省政府主計單位統計八十六年平均每人全年家庭經常性支出為基準並無
      不當，被告認為該據以為計算基準中之飲料費一千六百五十元（因已有水費支
      出）、菸草費一千三百五十七元（屬於奢侈費用）、房地租二萬九千七百七十
      元（原告已有房地，既已請求住宅裝修費，不需再支應房地租）、餐廳舞廳等
      場所食品飲料菸草一千三百九十二元（屬奢侈費用）、捐贈及其他移轉支出三
      萬零三百三十七元（非生活必須費用）、利息支出一萬一千零一元，合計共七
      萬七千五百零七元應予扣除。另就扶養義務主體部分，原告主張徐福宣對之負
      有二分之一之義務，然查夫妻互負扶養義務，其負扶養義務之順序與直系血親
      卑親屬同。民法第一千一百一十六條之一定有明文。故被告主張徐福宣對於原
      告甲○○及原告己○○所各應負擔之扶養義務僅有三分之一。
（三）慰撫金部分，原告二人各請求一百五十萬元，被告認為此部分金額過高，應請
      鈞院依雙方之經濟及社會地位、教育背景等因素予以斟酌。
（四）另依國家賠償法第五條規定：「國家賠償，除本法規定外，適用民法規定」，
      而民法第二百十七條規定：「損害之發生或擴大，被害人與有過失者，法院得
      減輕賠償金額或免除之」，查若非被害人練習前未提出申請、跨越警戒線及逾
      時練習等因素，亦不致產生本件事故，故被告主張本件應有過失相抵原則之適
      用。
參、證據：提出桃園縣體育會龍舟委員會函文、龍潭義消分隊函文、被告函文、龍潭
    水上樂園管理規則、現場相片、現場略圖、臺灣桃園地方法院檢察署檢察官九十
    年度偵字第四八四六號起訴書、不起訴處分書、臺灣高等法院檢察署九十年度議
    字第一六七七號處分書、地籍圖謄本、土地所有權狀、土地登記謄本、支出傳票
    、動支經費請示單、統一發票、被告機關內部簽文、忠義橋（九曲橋）籌建經過
    文、支出憑證等為證。
丙、本院依職權調閱臺灣桃園地方法院檢察署八十九年度相字第一六七二號相驗卷宗
    ；並依職權向國立陸軍高級中學及勞工保險局函查原告甲○○之任職期間及原告
    己○○之勞工保險年資。
    理      由
一、本件原告起訴主張原告二人之子徐福宣於民國八十九年十月十六日下午由龍潭國
    中老師廖健順帶隊前往被告設置、管理之龍潭觀光大池練習輕艇，因該大池之路
    燈線路漏電，導致正在池面練習之徐福宣遭到電擊因而落水身亡，被告所設置管
    理之公有公共設施不備通常應有之安全狀態，自屬公共設施管理之欠缺，且與本
    件被害人之死亡有直接之因果關係，原告自得請求被告賠償等語。被告則以：被
    害人徐福宣係因龍潭大池水面上九曲橋之路燈漏電致遭電擊因而落水身亡，該路
    燈非由被告維護，故被告無須負設置、管理欠缺之責，且被告所屬大池管理員邱
    慶業先生曾經勸阻被害人等勿在該大池練習，均無效果，被告已善盡管理之職責
    ，並無任何疏失，又縱被告應負國家賠償責任，惟原告所請求之金額過高，且被
    害人亦與過失等語置辯。
二、查本件原告二人之子徐福宣於民國八十九年十月十六日下午由教師帶隊至龍潭大
    池練習輕艇，經過九曲橋下方之際，翻船落水，教師廖健順前往搭救時因水面有
    感電現象，無法靠近搶救，致徐福宣溺斃死亡；又現場九曲橋確有漏電情形，入
    口處左側第二支路燈電線燒熔斷落，且該路燈燈管並有電弧現象及穿洞等情，業
    經本院依職權調閱臺灣桃園地方法院檢察署八十九年度相字第一六七二號相驗卷
    宗，有檢察官督同檢驗員相驗後所製作之相驗筆錄、相驗屍體證明書、驗斷書，
    及勘驗筆錄附於該卷可稽，並經證人廖健順證述明確，應足認定本件被害人徐福
    宣係因九曲橋上之路燈漏電而在水中感電致落水溺斃，此項事實並為被告所不否
    認，自堪信為真正。
三、次查，系爭龍潭大池原由臺灣省政府民政廳地政局負責管理，嗣經移轉與臺灣省
    地政處、桃園縣政府，於民國七十八年二月二十七日移由本件被告管理，有被告
    提出之地籍圖謄本、土地所有權狀、土地登記謄本、土地登記簿謄本在卷可按，
    堪認被告確為龍潭大池之管理機關。被告雖辯稱九曲橋上之路燈，並非被告所設
    置，被告並無管理維護之責云云，惟依原告所提出之台灣電力股份有限公司桃園
    區營業處九十一年二月十八日桃園字第九一○二○○五七四一號函文內容：有關
    龍潭南天宮九曲橋上之路燈電費，經查係併入龍潭鄉○○路燈戶（電號九三─○
    ○○一─○○─，目前由該所繳付等語，可知該處路燈之電費確係由被告支付；
    再觀諸原告提出之被告九十一年一月二十一日九一龍鄉建字第一四八四號函文內
    載：本鄉路燈之申請裝設，需經本所同意後辦理並向台電公司申請，若屬私設不
    予支付電費等語，亦可認定被告除非公用路燈，否則不會支付電費；上情足徵九
    曲橋上之路燈並非私設，而係公用路燈，屬於國家賠償法第三條第一項所謂之公
    有公共設施，應無疑義。
四、按公有公共設施因設置或管理有欠缺，致人民之生命、身體或財產受有損害者，
    國家應負損害賠償責任，國家賠償法第三條第一項定有明文。所謂管理有欠缺者
    ，係指公共設施於建造後未善為保管，怠為修護致該物發生瑕疵，復未為必要之
    防護措施，致使該公共設施欠缺通常應具備之安全性而言。又此處之國家賠償責
    任，係採無過失主義，即以該公共設施之設置或管理有欠缺，並因此一欠缺致人
    民受有損害為其構成要件，並不以管理機關有過失為必要。此對照同法第二條第
    二項設有「故意或過失」等規定，而本條則無自明。查系爭九曲橋上之路燈有漏
    電現象，且範圍廣達橋上護欄、橋柱之下及水面，此有檢察官之勘驗筆錄附於前
    開相驗卷宗可證，而依被告所提出之桃園縣體育會龍舟委員會、龍潭義消分隊等
    函文，可知該九曲橋所在之龍潭大池確常接受民眾申請借用作為訓練場地，是該
    大池除供民眾在池邊休憩觀賞以外，另亦有容許民眾進入池內活動之情形，則該
    大池水面因橋上路燈漏電，有感電現象，足以影響在水面活動者之安全，已不具
    備通常應有之狀態、作用功能致缺乏安全性；被告雖在九曲橋旁架浮球警戒線，
    並在橋上標示有禁止通行之警語，惟被告亦自承此項告示之目的係因九曲橋之底
    柱離水面太低，致使腳踏船無法通過，為維安全而設置；且觀諸現場相片，前開
    浮球警戒線及「禁止通行」之警語，僅在禁止水面活動者進入該範圍，但並未標
    示危險之警告，不足以令人得悉該處水域將有漏電感電之危險；是該龍潭大池並
    未設置足夠且必要之警示設施，以供在該水域活動者得以及早發現漏電危險，並
    因而採取必要之措施，避免損害發生。被告雖辯稱其大池管理員邱慶業曾經勸阻
    無效，被告已善盡管理之職責云云，惟依邱慶業在偵查中所述「我們有制止，叫
    他們要去公所申請，叫他們公文下來之前，不要來練。走之前有對老師說叫他們
    不要練了」，此項證詞，至多僅能認為邱慶業係出於行政管理之目的而為制止，
    且其談話制止之對象係學校教師，並非被害人徐福宣，尚未達於令被害人知悉該
    池面有漏電危險之警告作用。是該龍潭大池及九曲橋上路燈等公共設施之管理，
    顯有欠缺，此一欠缺，並與被害人徐福宣之死亡間具有相當因果關係，被告既係
    該龍潭大池及九曲橋上路燈之管理機關，依國家賠償法第三條第一項、第九條第
    二項規定，原告主張被告應負國家賠償責任，自屬於法有據。
五、綜右所述，原告依國家賠償法第五條之規定，請求被告應依民法之規定賠償其損
    害，並無不合，茲就原告請求之項目分述如下：
（一）喪葬費用部分：
      原告甲○○主張其因徐福宣之死亡支出殯葬費五十二萬二千二百元，業據提出
      收據一紙為證，查葬禮祭拜之告別式因屬生者對於送別亡者之儀式，某項費用
      之支出是否必要，應視社會常情習俗而定，查死者家屬依宗教習俗，請法師或
      道士為死者誦經超度祈福，目前已成為葬禮告別式中所常見，又佈置靈堂做為
      告別式場用之各項擺設，亦屬必要之殯葬費用；是原告依社會習俗為死者誦經
      所支出之道士、誦經、制煞、八音團、訟經團、作七等項目，及舉行告別式所
      需之樂隊、司儀、電子琴，告別式場擺設之鮮花、相片放大、紙紮、白布橫匾
      、式場、花藍、花環、三生、四果、庫錢等，及葬禮後答禮之毛巾、運送棺木
      之小花車等，依喪葬禮俗及目前喪葬費用水準均屬必要費用，應予准許。被告
      辯稱前開項目非屬殯葬典禮上必要支出之費用，應予剔除云云，尚非可採。
（二）扶養費部分：
      按民法第一千一百十七條第一項規定：受扶養權利者，以不能維持生活而無謀
      生能力者為限。同條第一項復規定：前項無謀生能力之限制，於直系血親尊親
      屬不適用之。即直系血親尊親屬受扶養者，仍須以不能維持生活者為限。查本
      件原告甲○○為四十五年十一月一日出生，原告己○○為四十八年十月十九日
      出生，原告甲○○現為國立陸軍高級中學之教師，於八十五年十一月十六日即
      任職該校，原告己○○現任職不動產仲介公司雇員，自六十八年八月九日即斷
      續參加勞工保險，至九十二年七月十五日止，保險年資合計二十一年又三○○
      日，此有原告提出之戶籍謄本，及本院依職權向國立陸軍高級中學及勞工保險
      局函查原告甲○○之任職期間及原告己○○之勞工保險年資及可否請領老年給
      付等函文附卷可稽，是依原告二人之現職觀之，其等目前均可賴工作維生，並
      非不能維持生活；又依學校教職員退休條例第三條第一項第一款之規定，任職
      五年以上，年滿六十歲者，得申請退休。勞工保險條例第五十八條第一項第二
      款規定，參加保險之年資合計滿十五年，年滿五十五歲退職者，得請領老年給
      付。則原告甲○○自其八十五年十一月十六日任職於國立陸軍高級中學，算至
      其六十歲得申請退休時，共任職二十年，依前開學校教職員退休條例第五條之
      規定，得給與退休金。原告己○○則計算至其五十五歲退職時為止，其參加保
      險之年資顯已逾十五年，依前開規定，亦得請領老年給付。故原告二人各於六
      十歲退休、五十五歲退職之際，亦尚有退休金及老年給付得以維持生活，無需
      仰賴子女之扶養。從而原告二人主張對被害人徐福宣有扶養請求權，並請求被
      告賠償此部分之損害，核屬無據，應予駁回。
（三）慰撫金部分：
      原告二人主張被害人徐福宣平日乖巧孝順品學兼優，且擔保學校輕艇隊隊長，
      此次原告二人無端蒙此鉅大災難，白髮人送黑髮人，其喪子椎心之痛，及因此
      所承受之精神折磨實難筆墨足以形容，因請求被告賠償慰撫金每人壹佰伍拾萬
      元。本院審酌原告為徐福宣之父母，徐福宣不幸死亡，原告精神確實受有極大
      之痛苦，本院斟酌實際情況，及被告為政府機關，原告二人任職教師及雇員，
      收入穩定等一切情狀，認原告各請求被告給付精神慰撫金壹佰伍拾萬元，核屬
      適當，應予准許。
六、末查，本件被害人徐福宣駕駛輕艇行經龍潭大池九曲橋，因現場並未設置足夠且
    必要之警示設施，致其無從及早預見或知悉該處有漏電危險之情形，並因而採取
    必要之措施，避免損害發生，則其對於本件事故之發生，自無過失可言；被告抗
    辯被害人徐福宣與有過失，應酌減賠償金額云云，尚不足採。
七、綜上所述，本件被告因管理公有公共設施有欠缺，致使原告受有損害，原告為此
    請求被告給付原告甲○○貳佰零貳萬貳仟貳佰元、己○○壹佰伍拾萬元，並均自
    起訴狀繕本送達被告之翌日即九十年七月二十六日起至清償日止，按年息百分之
    五計算之利息，核屬正當，應予准許，其逾此範圍之請求，為無理由，應予駁回
    。
八、兩造均陳明願供擔保，聲請宣告假執行及免為假執行，經核原告勝訴之部分，均
    無不合，各酌定相當擔保之金額准許之；至原告敗訴部分，其假執行之聲請已失
    所附麗，應併予駁回。
九、據上論結：本件原告之訴，為一部有理由，一部無理由，並依民事訴訟法第七十
    九條、第八十五條第一項前段、第三百九十條第二項、第三百九十二條，判決如
    主文。
中      華      民      國    九十二    年      十      月     十四     日
                                臺灣桃園地方法院民事第一庭
~B法      官  劉志卿
右為正本，係照原本作成。
如對本判決上訴，須於判決送達後廿日內向本院提出上訴狀
中      華      民      國    九十二    年      十      月      二十四  日
~B法院書記官  王曉雁


司法院資訊處製作；財團法人民間司法改革基金會備份。
